臺灣臺中地方法院民事判決
110年度沙簡字第208號
原      告  成陽建設有限公司

法定代理人  蔡文祥  
訴訟代理人  楊杰霖律師
被      告  臺中市政府
法定代理人  盧秀燕    
訴訟代理人  楊文賓    
            吳奕霆    
上列當事人間請求確認界址事件，本院於民國111年1月5日言詞
辯論終結，判決如下：
    主      文
確認原告所有坐落臺中市○○區○○段○○○○地號土地，與被告所有坐
落同段一八八四之一地號、同段一八八四之二土地之界址，為如
附件所示之黑色實線地籍圖經界線。
訴訟費用由原告負擔。
    事實及理由
一、按所謂因定不動產界線之訴訟，係指不動產之經界不明，或
    就經界有爭執，而求定其界線所在之訴訟而言（最高法院30
     年度渝抗字第177號裁定意旨參照），性質上屬於形成之訴
    。原告祇須聲明請求定其界線之所在即可，無須主張特定之
    界線。縱原告有主張一定之界線而不能證明，法院仍不能以
    此駁回其訴。亦即法院可不受兩造當事人主張之拘束，得本
    於調查之結果，定雙方不動產之經界（最高法院90年度台上
    字第868號判決意旨參照）。又按依土地法第46條之1至第46
    條之3之規定所為地籍圖重測，純為地政機關基於職權提供
    土地測量技術上之服務，將人民原有土地所有權範圍，利用
    地籍調查及測量等方法，將其完整正確反映於地籍圖，初無
    增減人民私權之效力。故縱令相鄰土地所有權人於重新實施
    地籍測量時，均於地政機關通知之期限內到場指界，毫無爭
    議，地政機關依照規定，已依其共同指定之界址重新實施地
    籍測量。則於測量結果公告期間內，即令土地所有權人以指
    界錯誤為由，提出異議，測量結果於該公告期間屆滿後即行
    確定，地政機關應據以辦理土地標示變更登記。惟有爭執之
    土地所有權人尚得依法提起民事訴訟請求解決，法院應就兩
    造之爭執，依調查證據之結果予以認定，不得以原先指界有
    誤，訴請另定界址為顯無理由，為其敗訴之判決（司法院大
    法官會議釋字第374號解釋可資參照）。查本件原告原訴請
    確認：原告所有臺中市○○段0000地號（下稱1884地號）之土
    地，與被告所有之同段1884-1地號、1884-2地號（下分別稱
    1884-1、1884-2地號）土地之界址，為位於現場道路邊線上
    之界線，即附件鑑定圖之A-B-C-D-E-F-G-H-I-A之界址線。
    原告於起訴狀內已表明係提起經界訴訟，並認本院可不受兩
    造主張之拘束（見原告起訴狀，本院卷第18頁），揆諸前揭
    說明，屬於形成之訴，本院自應本於調查之結果，定雙方不
    動產之經界，先予敘明。
二、原告主張：原告所有1884地號土地，與被告所有1884-1、18
    84-2地號土地相鄰。原告於民國109年10月15日向臺中市清
    水地政事務所（下稱清水地政）申請土地複丈，經清水地政
    派員至土地現場鑑界時，指稱兩造間之界址，係位於現場道
    路上，則原告土地即有被被告所施設道路占用之情形，且與
    內政部地政司地籍圖資系統空照圖顯示，兩造間土地之界址
    為道路邊線不同，故兩造間界址應以現場道路邊線上之界線
    為準。原告雖曾向清水地政申請再鑑界，但其後已撤回再鑑
    界之申請，並請求將本件界址糾紛由內政部國土測繪中心（
    下稱國土測繪中心）加以施測。經國土測繪中心製作鑑定圖
    （如附件）後，因原告原先主張之界址，造成原告1884地號
    土地較登記面積減少達29平方公尺，差距太大，故原告同意
    兩造間之界址，仍以附件之黑色實線地籍圖經界線為準。並
    聲明：如主文第一項所示。
三、被告則以：被告最初即同意兩造間土地之界址，為地籍圖之
    經界線，至原告部分土地確屬已開闢道路範圍，屬合於公用
    地役關係之既成道路，被告同意依國土測繪中心之鑑定結果
    ，依附件之黑色實線地籍圖經界線為準等語。並聲明：原告
    之訴駁回。
四、本院之判斷：
　㈠原告所有1884地號土地，與被告所有1884-1、1884-2地號土
    地相鄰乙節，為兩造所不爭執，並有土地登記謄本（見本院
    卷第27頁至第33頁）附卷可稽，堪信為真。上開土地界址之
    認定，自應參照鄰地界址、現使用人之指界、地籍圖、現地
    經界標識之狀況，或土地登記簿登記面積與土地實測面積之
    差異程度等標準，綜合加以判斷。又「地籍圖」乃屬公務機
    關所保管之公文書，相鄰兩筆土地間之具體界址何在，如有
    圖地相符之地籍圖可稽，除有證據足資證明地籍圖製作過程
    有與上述界址產生原因不符之錯誤或地籍圖保管過程中造成
    地籍圖損壞之情形外，自宜以地籍圖經界線為準。
  ㈡本件經本院於110年10月7日會同兩造及國土測繪中心測量人
    員履勘現場，並囑託國土測繪中心測量人員依原告指出之界
    址，及被告主張依地籍圖經界線標示之，計算兩造所有土地
    之面積與土地登記謄本所示土地面積之面積增減分析表。經
    國土測繪中心測量人員使用精密電子測距經緯儀，在系爭土
    地附近施測導線測量及布設圖根導線點，經檢核閉合後，以
    各圖根導線點為基點，分別施測系爭土地及附近界址點，並
    計算其坐標值輸入電腦，以自動繪圖儀展繪於鑑測原圖上（
    同地籍圖比例尺1/1200），然後依據清水地政保管之地籍圖
    及圖解地籍圖數值化成果等資料，展繪本案有關土地地籍圖
    經界線，與前項成果核對檢核後，測定於鑑測原圖上，作成
    比例尺1/1200鑑定圖。鑑定結果略以：「㈡圖示-黑色實線係
    地籍圖經界線，其中M-K、K-L黑色實線係銀聯段1884地號分
    別與同段1884-2、1884-1地號土地間之地籍圖經界線。㈢圖
    示A-B-C-D-E-F-G-H-I紅色連接虛線係原告法定代理人指界
    之現況道路邊線位置，圖示J係D-E紅色連接虛線之延長線與
    地籍圖經界線之交點。」，有本院勘驗筆錄及照片（見本院
    卷第173頁至第177頁）、國土測繪中心110年11月10日函暨
    所附鑑定書及鑑定圖（見本院卷第179頁至第183頁）存卷可
    查。如依鑑定結果，採原告最先主張之現場道路邊線，原告
    土地將較原來登記面積減少29平方公尺，如依地籍圖經界線
    加以計算，原告土地較原來登記面積減少9平方公尺，故原
    告其後主張兩造界址應以地籍圖經界線為準，並為被告所同
    意，本院認國土測繪中心係政府機構中具有土地測量專業技
    術之最高測量權責機關，其鑑定方法已將地籍圖、鄰地界址
    、現使用人之指界或土地登記簿登記面積與土地實測面積之
    差異程度納入考量，所得鑑定結果應屬準確。是兩造土地之
    界址，應為兩造所主張之附件鑑定圖之地籍圖經界線無誤，
    爰判決如主文第1項所示。
  ㈢至原告雖主張：兩造土地之界址為附件之A-B-C-D-E-F-G-H-I
    -A之界址線，並提出內政部地政司地籍圖資系統空照圖（見
    本院卷第35頁）為依據。惟依內政部地政司地籍圖資系統空
    照圖，其上已表明：本地籍圖與網路地圖套合僅供參考，不
    能做為分區使用判定等其他用途等語，自難以該粗略之空照
    圖而確定兩造土地間之界址。況如依原告最先主張之現場道
    路邊線，原告土地將較原來登記面積減少29平方公尺，如依
    地籍圖經界線加以計算，原告土地較原來登記面積減少9平
    方公尺，原告其後亦已更正其聲明之主張，是原告之道路邊
    線主張，不影響本院前揭經界線之認定，併予敘明。
五、又確認界址之訴，核其性質，兩造本可互換地位，原告因主
    張兩造土地間界址有所爭議而提起本訴，雖於法有據，然被
    告之應訴係法律規定所不得不然，其進行訴訟自為伸張或防
    禦權利所必要。本院審酌兩造間界址之爭議，於起訴前，業
    經清水地政測量，原告知之甚詳，被告就原來地籍圖經界線
    之主張亦不爭執；嗣於本件訴訟進行中，再次經測量專業之
    測量人員鑑測，確認本件之經界線，原告始改口同意以地籍
    圖經界線為準，雖然因本件為形成之訴，而仍應由本院加以
    實體判決，惟參酌被告對兩造之經界線自始至終均未爭執，
    故本院綜合上情，認本件應由原告負擔訴訟費用，始為公允
    ，爰判決如主文第2項所示。
六、本件事證已臻明確，兩造其餘攻擊、防禦方法及舉證，經核
    與判決結果無影響，爰不逐一論列，附此敘明。
七、訴訟費用負擔之依據：民事訴訟法第80條之1、第81條第2 
    款。
中　　華　　民　　國　　111 　年　　1 　　月　　19　　日
                  沙鹿簡易庭   法  官  黃建都
以上為正本係照原本作成。
如不服本判決，應於送達後20日內，向本院提出上訴狀並表明上
訴理由，如於本判決宣示後送達前提起上訴者，應於判決送達後
20日內補提上訴理由書（須附繕本）。如委任律師提起上訴者，
應一併繳納上訴審裁判費。
中　　華　　民　　國　　111 　年　　1 　　月　　19　　日
                               書記官